【裁判字號】    88,上易,5239
【裁判日期】    890203
【裁判案由】    詐欺
【裁判全文】
臺灣高等法院刑事判決                          八十八年度上易字第五二三九號
    上  訴  人  臺灣士林地方法院檢察署檢察官
    被      告  戊○○
右上訴人因被告詐欺案件，不服臺灣士林地方法院八十八年度易緝第九０號，中華民
國八十八年九月二十八日第一審判決（起訴案號：臺灣士林地方法院檢察署八十四年
度偵字第七八五六、八二四六號），提起上訴，本院判決如左：
    主  文
上訴駁回。
    理  由
一、公訴意旨以：被告戊○○與詹東良（業經原審判決無罪確定）二人為夫妻關係
    ，明知已無支付能力，竟共同意圖為自己不法之所有，基於概括之犯意，於：（
    一）八十三年九月間，以召集互助會手段，夫妻共同在臺北市士東市場內，邀集
    新台幣（下同）一萬元之民間互助會一會，由戊○○擔任會首，丙○○等二十六
    人不知其詐，而加入其會，八十四年三月間，詹東良夫婦未經丁○○之同意即用
    丁○○之名義冒標會款，八十四年四月間又用顏訓名義冒標會款，丙○○等不知
    其詐而如期繳交會款，至八十四年八月二十日要標會時，詹東良夫婦已逃逸無蹤
    ，丙○○等二十六人始知受騙，至活會會員丙○○等二十六人，每人含會頭錢各
    被騙七萬三千七百元（參加一會者）至十四萬七千四百元（參加二會者）不等之
    會款（二）八十四年七月底某日，戊○○向丙○○詳稱伊有急用請借給二萬三千
    元周轉，保證二、三天即還，丙○○不知其詐，而如數照借，嗣丙○○向詹東良
    夫婦催討欠款時，詹東良夫婦始則藉詞推諉，繼則逃匿無蹤，丙○○始知受騙。
    （三）戊○○參加乙○○一萬元之互助會，於八十三年二月一日第二次會時即把
    會標走，至八十四年八月起未繳會前且逃逸無蹤，積欠乙○○會款二十四萬一千
    三百元，使乙○○求償無著，乙○○始知受騙等情，因認被告戊○○涉有詐欺罪
    嫌。
二、按犯罪事實應依證據認定之，無證據不得推定其犯罪事實，又不能證明被告犯罪
    者，應諭知無罪之判決，刑事訴訟法第一百五十四條及第三百零一條第一項分別
    定有明文。至刑法第三百三十九條第一項詐欺罪之成立，以意圖自己或第三人不
    法所有，以詐術使人將本人之物交付為要件。所謂以詐術使人交付，必須被詐欺
    人因其詐術而陷於錯誤，若其使用方法，不能認為詐術，亦不致使人陷於錯誤，
    即不構成該罪（參照最高法院四十六年台上字第二六○號判例）。
三、訊據被告戊○○固坦承有起會、跟會及借款等事實，惟堅決否認有詐欺之犯行，
    並辯稱並未冒標丁○○、顏訓之互助會，丁○○名義之會係經丁○○之妻丙○○
    之同意讓與其借標，當時丙○○並未告知已將該會讓與甲○○，事後才知悉該事
    ，另顏訓該會確有同意其借標；另八十三年二月一日雖有標取乙○○召募之之互
    助會，至八十四年八月因經濟困難無法繼續給付會款；另八十四年七月底，係因
    所經營之童裝店及家中均需用錢，而向丙○○借二萬三千元，事後經濟困難始有
    倒會及借款無法返還之情形，並非有意詐騙前開款項等語。經查：
（一）丁○○名義參加之會，係由其妻丙○○以丁○○名義參加，丙○○另以本身之
      名義參加一會，後丙○○將丁○○名義之該會與甲○○參加由甲○○之弟邀集
      之其他之互助會相互轉讓，惟二人均未將該事告知會首戊○○，後戊○○商得
      丙○○同意向其借標該會，然丙○○又疏未將之告知甲○○，至八十四年三月
      二十日戊○○借用丁○○之名義標會得標後，甲○○以電話向戊○○查詢得標
      情形，得知該會已由戊○○標得後，才告知戊○○該會已由丙○○讓與其，甲○○並對戊○○稱以後如何處理看著辦等事實，業據證人丙○○、甲○○分別
      到庭證述屬實（本院八十八年十二月二十四日、八十九年一月十二日訊問筆錄
      ），核與被告辯解之情形相符，況查丙○○、丁○○等前對被告提出告訴時，
      在告訴狀內關於丁○○部分即明確記載「被告於第七會以需錢為由向告訴人丁○○借標」等語（八十四年度偵字第八二四六號卷第二頁反面），而丙○○於
      八十四年八月二十六日以言詞向檢察官申告時，亦僅指稱知道顏訓被冒標而已
      ，並未提及丁○○之會有遭冒標情事（八十四年偵字第七八五六號卷第四頁）
      ，告訴代理人吳志勇律師於偵查中亦陳稱被告於第七會向丁○○借標等語（同
      上卷第十二頁反面），且丙○○提出之互助會會單影本關於得標人丁○○部分
      更附註有「（雅惠）」字樣，有該會單影本可稽，益徵被告及丙○○供稱被告
      曾商得丙○○同意借標該會乙節確與事實相符，應堪採信，此部分自難認被告
      有何詐欺罪則可言；至於丙○○於原審中雖曾指稱未答應借標，是被告偷標等
      語，然既與前開事證不符，自不足資為罪證；又證人甲○○於原審中證稱被告
      表示要以其母親之活會與之交換，其並未同意並向被告表示看著辦等語，顯然
      是被告借用丁○○名義標會後，因甲○○告以該會業經丙○○轉讓與伊，被告
      知悉上情後乃與甲○○協商解決事宜而已，蓋如前所述，被告事先對丙○○、
      甲○○間轉讓該會之事既不知情，當無向甲○○借標之可能，故甲○○之前開
      證言亦不足據為不利於被告之論據。
（二）會員顏訓名義參加之會，實係被告之母黃賴玉珠介紹友人林顏嫌與其姐顏訓合
      夥參加，期間被告欲借用標取會款，曾取得林顏嫌同意等情，已據黃賴玉珠、
      林顏嫌分別於原審訊問時供明在卷，告訴人等雖指稱曾查證被告冒標顏訓會款
      云云，尚與事實不符，益證被告並無冒標或詐騙會款情事。
（三）被告參與告訴人乙○○召募之互助會後，於第三會（起訴書誤為第二會）時標
      取會款，卻自八十四年八月起未再支付死會會款等情，雖據告訴人乙○○供述
      在卷，惟被告供陳係事後因家庭經濟困難無力繳交會款，且被告以新台幣（下
      同）二千七百元標得會款，共計取得會款四十一萬二千元，事後按月繳交死會
      款，迄八十四年七月止實際已繳交廿五萬四千元，果被告自始即有不法詐欺犯
      意，應在標得會款後即潛逃不再繳交會款，豈有持續繳付死會款達一年有餘，
      要難認被告有詐欺犯意，公訴意旨未斟酌被告標得會款後仍持續繳付達二十餘
      萬元死會款等情，徒以被告在第二會標取會款，即認有詐欺犯意，尚有誤會。
（四）又被告雖坦承向告訴人丙○○借款未還，惟否認有詐騙款項情事，且告訴人丙○○亦供陳係因被告與其為多年友人，曾在八十三年上半年間，因本身經濟困
      難向被告借錢，故被告急需用款時如數借予二萬七千元，借款當時已知被告之
      童裝店經營困難等語，可見告訴人出借款項時已知被告經濟狀況不佳，仍因兩
      人情誼如數借予款項，被告實無施用詐術騙取款項行為，況被告所使用台北國
      際商業銀行天母分行第0000000000000號帳戶，至八十四年七月
      間仍有存入款項供兌現票據，有台北國際商業銀行天母分行函附之存提款明細
      資料可稽，足徵被告供稱係因支付貨款及生活支出而向告訴人借款應急等情非
      虛，難認被告故意詐騙款項犯意，況告訴人等於本院亦供陳對被告提起告訴係
      因「別人都有要到錢，而我們都拿不到」（原審八十八年八月五日訊問筆錄）
      ，益證被告已清償其他債權人款項，確無詐欺犯行。
（五）綜上所述，尚難認被告自始有不法所有意圖及詐欺情事，且被告於原審審理期
      間已與告訴人等達成和解，除先行清償部分款項外，其餘分期償還，有和解書
      一紙在卷可憑，堪信被告無詐欺犯意，此外，復查無其他證據足以證明被告有
      詐欺犯行，自應諭知無罪之判決。
四、原審因而以不能證明被告犯罪而諭知被告無罪之判決，經核於法洵無違誤；檢察
    官僅憑證人甲○○於原審中所為其未同意被告借標丁○○之會等證言提起上訴，
    執以指摘原判決不當，自無理由，應予駁回。
據上論斷，應依刑事訴訟法第三百六十八條，判決如主文。
本案經檢察官賴俊雄到庭執行職務。
中     華     民     國    八十九   年       二       月       三       日
                             臺灣高等法院刑事第二十三庭
                                 審判長法  官  劉  靜  嫻
                                       法  官  王  炳  梁
                                       法  官  宋      祺
右正本證明與原本無異。
不得上訴。
                                       書記官  郭  淑  卿
中     華     民     國    八十九   年    二       月       八       日


司法院資訊處製作；財團法人民間司法改革基金會備份。
